【裁判字號】    98,家抗,5
【裁判日期】    980212
【裁判案由】    指定遺產管理人
【裁判全文】
臺灣臺南地方法院家事裁定              98年度家抗字第5號
抗  告  人  財政部國有財產局台灣南區辦事處台南分處
法定代理人  乙○○
相  對  人  中央健康保險局南區分局
法定代理人  甲○○
上抗告人因與相對人間就被繼承人張成志選任遺產管理人事件，
對於本院97年度財管字第109號裁定提起抗告，本院裁定如下：
    主      文
抗告駁回。
抗告程序費用新臺幣壹仟元由抗告人負擔。
    理      由
一、按先順序繼承人均拋棄其繼承權時，由次順序之繼承人繼承
    ；其次順序繼承人有無不明或第四順序之繼承人均拋棄其繼
    承權者，準用關於無人承認繼承之規定；又繼承開始時，繼
    承人之有無不明者，由親屬會議於一個月內選定遺產管理人
    ，並將繼承開始及選定遺產管理人之事由，向法院報明；第
    1178條所定之期限屆滿，無繼承人承認繼承時，其遺產於清
    償債權，並交付遺贈物後，如有賸餘，歸屬國庫；無親屬會
    議或親屬會議未於第1177條所定期限內選定遺產管理人者，
    利害關係人，得聲請法院選任遺產管理人，並由法院依前項
    規定為公示催告，民法第1176條第6項、第1177條、第1185
    條及第1178條第2項分別定有明文。
二、本件相對人即原審聲請人中央健康保險局南區分局於原審法
    院聲請意旨略以：被繼承人張成志於民國90年10月10日死亡
    ，其生前於承辦全民健康保險醫療業務期間，經相對人查有
    以不正當行為或虛偽之證明、報告、陳述而申報醫療費用之
    情事，乃依全民健康保險法第72條之規定，按其領取之醫療
    費用處以二倍罰鍰，核算罰鍰金額計為新台幣（下同）3,53
    6,968元，此經法務部行政執行署臺南行政執行處以90年健
    執特字第5474號執行在案，茲因被繼承人張成志於執行終結
    前死亡，且其所有繼承人均已依法聲明拋棄繼承權，致被繼
    承人張成志之遺產無人繼承，且親屬會議亦未於繼承開始後
    一個月內選定遺產管理人。而相對人為張成志之債權人，為
    利害關係人，爰依法聲請選任財政部國有財產局臺灣南區辦
    事處臺南分處為被繼承人張成志之遺產管理人等語。
三、原審法院裁定以：
(一)相對人主張之上開事實，業據提出戶籍謄本5件、本院91年1月
  4日南院鵬民巳90繼字第831號拋棄繼承准予備查通知函影本1
  件、法務部行政執行署臺南行政執行處94年6月17日及97年8月
  19日南執平90年健執特字第00005474函影本各1件為證，且經
  本院依職權調取本院90年度繼字第831號拋棄繼承事件卷宗核
  閱綦詳，是相對人主張之事實堪信為真實。又查被繼承人張成
  志之法定繼承人均已拋棄繼承權經本院准予備查在案，又未準
  用民法第1177條之規定選定遺產管理人，而被繼承人張成志滯
  欠行政罰鍰尚未清償，故相對人以利害關係人之身分聲請選任
  被繼承人張成志之遺產管理人，核與上開規定並無不合，應予
  准許。
(二)按公示催告期限屆滿，無繼承人承認繼承時，其遺產於清償債
  權，並交付遺贈物後，如有剩餘，歸屬國庫；又按非公用國有
  財產以財政部國有財產局為管理機關，民法第1185條、國有財
  產法第12條分別定有明文。查本件被繼承人張成志之法定繼承
  人皆已依法拋棄繼承權，經本院准予備查，復未準用民法第
  1177條之規定選定遺產管理人，且經本院函詢被繼承人之原繼
  承人即被繼承人之子女，渠等均無擔任被繼承人之遺產管理人
  之意願，足徵被繼承人張成志之原繼承人對被繼承人遺產之處
  置已漠不關心；又查被繼承人所遺留之財產，倘無人承認繼承
  時，將於清償債權，交付遺贈物後，歸屬國庫。從而，依前揭
  規定，本院認選任財政部國有財產局臺灣南區辦事處臺南分處
  為被繼承人之遺產管理人為適當。
四、本件抗告意旨略以：
(一)按司法院74年10月15日（）院台廳一字第05786號函示：「
  嗣後各地方法院受理有關無人承認繼承遺產管理事件時，先順
  序繼承人均拋棄繼承，其次順序繼承人有無不明而應準用關於
  無人承認繼承之規定時，應先審核可否依民法第1177條規定選
  定遺產管理人。如無法選定遺產管理人者，因此類拋棄繼承事
  件，多屬遺債大於遺產，形同破產，儘量避免選任國有財產局
  為遺產管理人。．．．」及國有財產局91年2月27日台財產局
  接字第0910004982號函轉司法院秘書長90年12月20日（90）秘
  台廳民一字第30224號函示：「檢送司法院秘書長90年12月20
  日（90）秘台廳民一字第30224號函影本乙份，司法院秘書長
  已轉知台灣高等法院等，請各法院受理有關無人承認繼承遺產
  管理人事件時，宜注意依財政部修正之代管無人承認繼承遺產
  作業要點及該院74年10月15日（74）院台廳一字第05786號函
  辦理」。
(二)抗告人於接獲鈞院97年度財管字第109號民事裁定，選任為被
  繼承人之遺產管理人。經細閱該民事裁定理由欄第二項之記載
  ：「被繼承人張成志於90年10月10日死亡，其生前於承辦全民
  健康保險醫療業務期間，經相對人查有以不正當行為或虛偽之
  證明、報告、陳述而申報醫療費用之情事，乃依全民健康保險
  法第72條之規定，按其領取之醫療費用處以二倍罰鍰，核算罰
  鍰金額計為新台幣（下同）3,536,968元，此經法務部行政執
  行署臺南行政執行處以90年健執特字第5474號執行在案，茲因
  被繼承人張成志於執行終結前死亡，且其所有繼承人均已依法
  聲明拋棄繼承權，致被繼承人張成志之遺產無人繼承，且親屬
  會議亦未於繼承開始後一個月內選定遺產管理人。．．．」衡
  諸一般常情，法定繼承人之所以聲明拋棄繼承，不外乎被繼承
  人之遺債大於遺產，有破產之虞，審究本案，被繼承人雖積欠
  相對人債務，然仍留有不動產及股票，但其繼承人皆已聲明拋
  棄繼承，足見被繼承人之遺債大於遺產。再者，人性戀財，若
  被繼承人所遺留之財產於清償債務後仍有剩餘，其繼承人豈有
  拋棄繼承之理？因之被繼承人即可能屬於遺債大於遺產，有破
  產之虞。此類遺債大於遺產案件，已無多餘財產可收歸國有，
  其遺產管理人之主要職責為配合債權人及法院之查封、拍賣程
  序，以完成被繼承人債務之清償，類此案件，並非得由專司管
  理國家財產之相關機關擔任遺產管理人，亦可選任具相關專業
  知識之律師或社會公正人士等擔任遺產管理人，一樣能達成被
  繼承人債務清償之目的與保護債權人之權益。
(三)次查抗告人係國庫之財產管理機關，執行事務預算為全國納稅
  義務人之所得，而國庫對於無人承認繼承之遺產向有期待權，
  而以被繼承人遺債大於遺產之情形，遺產管理程序終結時，通
  常已無遺產可收歸國有，則選任抗告人為遺產管理人，期間所
  將耗費之人力、時間實難以金錢衡量；且管理期間所須之花費
  需由國庫代為墊付，不僅國庫權益受損，更甚者，豈非造成浪
  費國家資源於少數特定人之不公現象。
(四)末查，民法第1179條亦明文規定，拋棄繼承之繼承人並非不可
  擔任遺產管理人，而被繼承人之配偶、子女或其他最近親屬較
  清楚被繼承人之遺產、債權債務關係，就該債務必較抗告人明
  瞭，如由其擔任遺產管理人亦能收事半功倍之效。是類此拋棄
  繼承之遺產管理案件，實應以被繼承人之配偶、子女、其他最
  近親屬或具相關專業知識之律師、其他社會公正人士為遺產管
  理人，更能加速遺產之清查與處理。
五、經查：
(一)本件相對人主張之前開事實，業據其提出戶籍謄本5件、本院
  91年1月4日南院鵬民巳90繼字第831號拋棄繼承准予備查通知
  函影本1件、法務部行政執行署臺南行政執行處94年6月17日及
  97年8月19日南執平90年健執特字第00005474函各1件（均為影
  本）附於原審卷可稽，揆諸前開說明，其自係被繼承人之利害
  關係人，從而相對人以其為利害關係人聲請選任被繼承人之遺
  產管理人，自屬有據。
(二)抗告人對原裁定提起抗告，主要係以司法院74年10月15日（74
  ）院台廳一字第05786號之函示為依據。惟司法院前述函示，
  僅謂儘量避免選任抗告人為遺產管理人，並非謂不得選任其為
  遺產管理人，此無非著眼於國有財產之考量，對於法院並無拘
  束力。又被繼承人生前之債權債務關係及有關產權證明文件，
  抗告人本得依其他方式獲悉或取得；另有關之印鑑，抗告人亦
  得依舉證責任分配方式辨識其真偽，於其管理遺產上並無困難
  ，而上開文件資料被繼承人之親屬未必最為知悉。且被繼承人
  之全體繼承人拋棄繼承，已無利害關係，繼承人既均已拋棄繼
  承，自已無利害關係，而其他社會人士與被繼承人之遺產更無
  利害關係，若選定渠等為遺產管理人，難期渠等將來執行職務
  均能克盡職守，實不宜選任已拋棄繼承之繼承人或其他社會人
  士為遺產管理人。抗告意旨主張繼承人對於被繼承人生前之債
  權債務關係最為知悉，且相關印鑑、重要證件、產權證明等目
  前仍在家屬保管中，故就適任與否加以考量，應以被繼承人之
  最近親屬為遺產管理人最適當云云，自無可取。
(三)再者，被繼承人之遺產，於遺產管理人完成清償債權並交付遺
  贈物等清算程序前，是否有賸餘，無從知悉。且依上述說明，
  各順序之繼承人均拋棄繼承者，其剩餘財產歸屬國庫，而抗告
  人為國庫之綜理機關，為國有財產法第9條第2項所明定，其備
  有財產管理之專才，雖其經費支出屬國家資源，但保護無人繼
  承財產之債權人之權利，亦屬政府之義務。於遺產管理人指定
  之實際運作，仍認選任國有財產局為遺產管理人較為妥適。是
  抗告意旨所稱：本件既有遺債大於遺產之虞，若選任抗告人為
  遺產管理人，抗告人仍須盡善良管理人之責任為其管理遺產、
  處理債務問題，其間所將耗費之人力、時間實難以金錢衡量，
  且管理所須之花費亦由國庫代為墊付，造成浪費國家資源於少
  數特定人之不公現象云云，亦無可採。
(四)綜上所述，原審法院指定抗告人為被繼承人之遺產管理人，經
  核並無不合，抗告意旨復未述明原裁定選任其為被繼承人之遺
  產管理人有何違法或其他不當之處，其提起抗告，聲明廢棄原
  裁定，非有理由。
六、據上論結，本件抗告為無理由，依非訟事件法第21條第2項
    、第46條，民事訴訟法第495條之1第1項、第449條第1項、
    第95條、第78條，裁定如主文。
中    華    民    國    98    年    2     月    12    日
                  家事法庭 審判長 法  官  鍾宗霖
                                  法  官  鄭彩鳳
                                  法  官  林富郎
以上正本係照原本作成。
抗告人如不服本裁定，僅得於本裁定正本送達後10日內以適用法
規顯有錯誤為理由，向本院提出再抗告狀（須附繕本一份及繳納
再抗告裁判費新台幣1000元），並經本院許可後始可再抗告。
中    華    民    國    98    年    2     月    12    日
                                  書記官  劉毓如


司法院資訊處製作；財團法人民間司法改革基金會備份。
